【裁判字號】    98,交聲,8
【裁判日期】    980120
【裁判案由】    違反道路交通管理處罰條例聲明異議
【裁判全文】
臺灣雲林地方法院交通事件裁定           98年度交聲字第8號
移送機關即
原處分機關  交通部公路總局嘉義區監理所雲林監理站
異  議  人
即受處分人  甲○○
上列異議人即受處分人因違反道路交通管理處罰條例案件，對於
交通部公路總局嘉義區監理所雲林監理站98年1 月9 日所為之處
分（原處分案號：雲監裁字第裁72-KAE006950號裁決書），聲明
異議，本院裁定如下：
    主  文
原處分關於罰鍰超過新臺幣貳萬玖仟伍佰元部分撤銷。
上開撤銷部分，甲○○不罰。
其餘異議駁回。
    理  由
一、原處分意旨略以：異議人即受處分人甲○○駕駛B9-0877 號
    自小客車，經雲林縣警察局斗六分局測得其呼氣酒精濃度達
    每公升1.22毫克，警員以其有違反道路交通管理處罰條例第
    35條第1 項第1 款規定之行為，製單舉發（雲林縣警察局97
    年8 月6 日雲警交字第KAE006950 號舉發違反道路交通管理
    事件通知單），交通部公路總局嘉義區監理所雲林監理站復
    於98年1 月9 日，以雲監裁字第72-KAE006950號裁決書裁處
    新臺幣（下同）49,500元，吊扣駕駛執照12個月、1 年內禁
    考，並施以道安講習。
二、聲明異議意旨略以：異議人固有上開酒後駕車之行為，惟異
    議人前揭違規行為，亦因涉犯刑法第185 條之3 公共危險罪
    ，經移送於臺灣雲林地方法院檢察署，由該署檢察官於民國
    97年9 月15日以97年度偵字第4454號為緩起訴處分，並指定
    於緩起訴處分通知書收受翌日起1 個月內，向財團法人犯罪
    被害人保護協會臺灣雲林分會支付20,000元，異議人亦於97
    年10月23日、97年10月30日給付完畢。依行政罰法第26條之
    規定，刑事法律處罰優先於行政罰，應為一事不二罰，而緩
    起訴處分既非同條第2 項所列舉之不起訴處分、無罪、免訴
    、不受理、不付審理，則本案應無適用該例外之餘地，且檢
    察官命為金錢給付之處分雖非刑法上所規範之刑罰，惟已產
    生實質刑罰之效果，原處分所處49,500元之罰鍰，顯已違反
    上開規定之精神，爰依法聲明異議等語。
三、按汽車駕駛人飲用酒類或其他類似物後，其吐氣所含酒精濃
    度超過每公升0.25毫克，不得駕車。駕駛汽車經測試檢定酒
    精濃度超過標準，處汽車駕駛人罰鍰15,000元以上60,000元
    以下，並當場移置保管該汽車及吊扣駕駛執照1 年。道路交
    通安全規則第114 條第2 款、道路交通管理處罰條例第35條
    第1 項第1 款分別定有明文。又一行為同時觸犯刑事法律及
    違反行政法上義務規定者，依刑事法律處罰之。但其行為應
    處以其他種類行政罰或得沒入之物而未經法院宣告沒收者，
    亦得裁處之。前項行為如經不起訴處分或為無罪、免訴、不
    受理、不付審理之裁判確定者，得依違反行政法上義務規定
    裁處之。究其立法目的，一行為同時觸犯刑事法律及違反行
    政法上義務規定時，由於刑罰與行政罰同屬對不法行為之制
    裁，而刑罰之懲罰作用較強，故依刑事法律處罰，即足資警
    惕時，實無一事二罰再處行政罰之必要，且刑事法律處罰，
    由法院依法定程序為之，較符合正當法律程序，應予優先適
    用。再者，依刑事訴訟法第253 條之1 第1 項、第253 條之
    3 第1 項第3 款之規定，被告所犯為死刑、無期徒刑或最輕
    本刑3 年以上有期徒刑以外之罪，檢察官參酌刑法第57 條
    所列事項及公共利益之維護，認以緩起訴為適當者，得定1
    年以上3 年以下之緩起訴期間為緩起訴處分，其期間自緩起
    訴處分確定之日起算。又被告於緩起訴期間內，有刑事訴訟
    法第253 條之3 第1 項各款情形之一者，檢察官得依職權或
    依告訴人之聲請撤銷原處分，繼續偵查或起訴。準此，被告
    經檢察官為緩起訴處分者，於緩起訴猶豫期間，其最後是否
    會被檢察官提起公訴，猶懸而未定，檢察官於期間內，可對
    被告繼續觀察，此時若被告顯無反省警惕之情或根本欠缺反
    省警惕之能力，檢察官得依職權或依告訴人聲請，將被告緩
    起訴處分撤銷。該處分一經撤銷，被告尚有受刑事訴追處罰
    可能，此時原處分機關若依法為行政裁決，無異將使受處分
    人有同時遭受行政處罰及刑事訴追之危險，顯與行政罰法第
    26條規定立法意旨相違背。又緩起訴處分確定時，被告可免
    於刑事訴追，與受不起訴處分效果雖相同，然緩起訴處分，
    為介於起訴及微罪職權不起訴間緩衝制度設計，其具體效力
    依刑事訴訟法第260 條規定，於緩起訴處分期間屆滿未經撤
    銷者，非有同條第1 款或第2 款情形之一，不得對於同一案
    件再行起訴，即所謂實質確定力，足見在緩起訴期間內，尚
    無實質確定力可言（最高法院94年度臺非字第215 號判例、
    同院95年度臺非字第284 號判決參照）。是觸犯刑事法律之
    犯罪行為，符合緩起訴要件，雖經檢察官為緩起訴處分，然
    就要件言，緩起訴基本上係認被告有犯罪嫌疑，而暫緩起訴
    ，並得課被告予一定負擔或指示（同法第253 條之2 第1項
    參照），此與不起訴處分係因犯罪嫌疑不足或其他原因（同
    法第252 條、第253 條），不得附條件或負擔，顯有不同。
    且檢察官依刑事訴訟法第253 條之2 第1 項第4 款規定為緩
    起訴處分，命被告向公益團體捐款者，被告係履行檢察官為
    緩起訴處分命令，此等命令名義上雖非刑罰，但仍是一種特
    殊的處遇措施，將產生未經裁判即生終局處理案件之實質效
    果，造成被告財產減少之影響，已屬實質制裁，性質上自屬
    處分金，而與罰金無異，據此可知緩起訴處分亦為刑事處罰
    。況行政罰法第26條第1 項僅規定「依刑事法律處罰之」，
    並未明定應依刑法第33條、第34條所定主從刑罰之種類科罰
    ，檢察官命令被告捐款之金錢給付性質上既屬處分金，而為
    實質刑事制裁，自與行政罰法第26條第1 項「依刑事法律處
    罰之」規定，尚無扞格之處。故上開行政罰法第26條第2 項
    既未將緩起訴處分包括在內，本不宜擴張解釋，且緩起訴處
    分之要件、效果及性質，均與不起訴處分不同，應屬刑事處
    罰之一種，自無適用行政罰法第26條第2 項規定之餘地。從
    而，經檢察官為緩起訴處分之行為，如同時違反行政法上義
    務之規定，因已有刑事處罰，此時行政機關若另行依法行政
    裁罰，無異一罪二罰，因此參酌行政罰法第26條立法意旨，
    違反行政法上義務之行為，若同時亦經檢察官另為緩起訴處
    分時，行政機關應不得就同一行為，再為與刑罰相類罰鍰處
    分。
四、異議人因上開交通違規事件，為警製單舉發，同時亦因涉犯
    刑法第185 條之3 服用酒類致不能安全駕駛動力交通工具而
    駕駛罪嫌，經警移送臺灣雲林地方法院檢察署檢察官偵辦，
    並由該署檢察官於97年9 月15日以97年度偵字第4454號為緩
    起訴處分，應於緩起訴處分命令通知書收受翌日1 個月內，
    向財團法人犯罪被害人保護協會臺灣雲林分會支付20,000元
    ，異議人復於97年10月23日、97年10月30日給付完畢等情，
    為異議人所自承在卷，並有雲林縣警察局97年8 月6 日雲警
    交字第KAE006950 號舉發違反道路交通管理事件通知單、臺
    灣雲林地方法院檢察署97年度偵字第4454號緩起訴處分書各
    1 份及華南商業銀行活期性存款存款憑條影本2 份附卷可稽
    ，堪予認定。原處分機關雖援引法務部95年5 月25日法律字
    第0950700393號函及交通部95年7 月17日交路字第09500069
    86號函，認緩起訴性質乃「附帶條件之不起訴處分」，而應
    裁處罰鍰49,500元，然查：
  (一)異議人因上揭酒後駕車違規行為所涉刑法第185 條之3 公共
    危險罪，業經臺灣雲林地方法院檢察署檢察官為緩起訴處分
    ，緩起訴期間為2 年，該案經依職權送請再議後，經臺灣高
    等法院臺南分院檢察署於97年9 月24日，以97年度上職議字
    第2730號處分書，為駁回再議之處分確定等情，有上開緩起
    訴處分書及台灣高等法院台南分院檢察署處分書各1 份在卷
    可憑。而緩起訴處分，於緩起訴處分期間僅發生形式確定力
    ，若符合刑事訴訟法第253 條之3 第1 項要件，檢察官仍得
    依職權或依告訴人聲請撤銷原處分，繼續偵查或起訴，且依
    同條第2 項規定，檢察官撤銷緩起訴處分時，被告已履行部
    分，不得請求返還或賠償。而本件原處分裁決日期為98年1
    月9 日，然異議人已因同一案件，經檢察官於97年9 月11日
    為緩起訴處分，則本件緩起訴處分期間應至99年9 月10日始
    屆滿，如認行政罰法第26條第2 項所稱不起訴處分包括緩起
    訴處分在內，則異議人於緩起訴猶豫期間，已遵照檢察官命
    令繳交捐款緩起訴處分金而生實質刑罰效果，行政機關如仍
    得再以異議人違反行政法上義務規定，裁處罰鍰，苟異議人
    於緩起訴猶豫期間內，又遭撤銷該緩起訴處分，則其已繳交
    之緩起訴處分金依法已不得請求返還，復經檢察官起訴，再
    受法院審判施以刑罰制裁，恐生一事三罰之危險。參諸上揭
    說明，行政罰法第26條第2 項規定，於經緩起訴處分情形應
    不適用，則原處分機關對異議人上開酒後駕車違規行為，逕
    為裁處罰鍰49,500元部分，核與行政罰法第26條第1 項規定
    意旨有違，難認允當。
  (二)又違反道路交通管理處罰條例第35條第1 項、第3 項或第4
    項汽車駕駛人同時違反刑事法律者，經裁判確定處以罰金低
    於本條例第92條第3 項所訂最低罰鍰基準規定者，應依本條
    例裁決繳納不足最低罰鍰部分；本條例罰鍰基準之處理細則
    ，由交通部會同內政部定之，道路交通管理處罰條例第35條
    第8 項、第92條第3 項分別定有明文。依「違反道路交通管
    理事件統一裁罰基準及處理細則」第2 條所訂定之「違反道
    路交通管理事件統一裁罰標準表」，駕駛人吐氣所含酒精濃
    度超過每公升0.55毫克以上者，小型車駕駛人於期限內繳納
    或到案聽候裁決者，處最低罰鍰49,500元，並吊扣駕駛執照
    1 年。經查：異議人所觸犯公共危險罪部分，業經檢察官為
    緩起訴處分，並命向財團法人犯罪被害人保護協會臺灣雲林
    分會支付20,000元乙節，業如前述，是其所繳納之金額顯不
    足最低罰鍰，依前揭規定，其行政罰罰鍰方面，應於扣除上
    開向財團法人犯罪被害人保護協會臺灣雲林分會所支付
    20,000元後，再由原處分機關處以29,500元罰鍰。因此，原
    處分關於罰鍰超過29,500元部分，應予撤銷，異議人逾此部
    分之異議（即罰鍰20,000元），應予駁回。
  (三)至移送機關雖援引法務部函文，認行政罰法第26條第2 項所
    稱「不起訴處分」，包括緩起訴處分，亦即是不起訴的一種
    ，並非刑罰，應無行政罰法「一事不二罰」適用云云。然查
    ：依刑事訴訟法第253 條之1 規定，有關緩起訴處分須具備
    ：犯罪嫌疑充足、斟酌刑法第57條所列事項、為公共利益維
    護、以緩起訴為適當者（即適當性）等要件，核與不起訴處
    分要件尚屬有間。是如認行政罰法第26條第2項規定不起訴
    處分包含緩起訴處分，即已逾文義解釋範圍。又關於緩起訴
    處分要件及裁量基準，與不起訴處分相較，均有不同，至多
    應僅得視緩起訴處分係暫緩起訴處分，而非不起訴處分。是
    基於前述諸多理由，緩起訴處分與行政罰法第26條第2 項列
    舉之不起訴處分等情形迥然有別，無從遽為比擬而為相同之
    處置。
五、綜上所述，移送機關就異議人所為罰鍰中超過29,500元部分
    之行政裁罰，即有未洽，應由本院撤銷原處分中罰鍰超過
    29,500元部分，該撤銷部分並應為異議人不罰之諭知，至於
    原處分罰鍰29,500元部分，仍應由異議人繳納。從而，異議
    人主張上揭其應繳之罰鍰29,500元部分亦應併予撤銷，為無
    理由，應予駁回。
六、依道路交通管理處罰條例第87條第2 項、道路交通案件處理
    辦法第19條、第20條前段，裁定如主文。
中    華    民    國    98    年    1     月    20    日
                  交通法庭  法  官  吳錦佳
以上正本證明與原本無異。
如不服本裁定，應於裁定送達後5 日內向本院提出抗告狀（須附
繕本）。
                            書記官  李松坤
中    華    民    國    98    年    1     月    20    日


司法院資訊處製作；財團法人民間司法改革基金會備份。
